【裁判字號】    95,台上,4884
【裁判日期】    950907
【裁判案由】    偽造文書
【裁判全文】
最高法院刑事判決            九十五年度台上字第四八八四號
    上  訴  人  台灣高等法院台中分院檢察署檢察官
    上  訴  人
    即  被  告  丙○○原名黃.
                        3段6.
    被      告  乙○○
                丁○○
                        16號.
                甲○○
                        號
上列上訴人等因被告等偽造文書案件，不服台灣高等法院台中分
院中華民國九十四年九月八日第二審判決（九十三年度上訴字第
一０一五、一０二０號，起訴案號：台灣台中地方法院檢察署九
十一年度偵字第四四四二、一四六三五、一九七五六號），提起
上訴，本院判決如下：
    主  文
原判決關於丙○○、乙○○、丁○○及甲○○部分撤銷，發回台
灣高等法院台中分院。
    理  由
本件原判決認定：(一)福灣企業股份有限公司（下稱福灣公司）與
福鎔企業有限公司（下稱福鎔公司）訂有融資仲介服務合約書，
約定福灣公司為協助國內銀行拓展消費者信用貸款業務，委請福
鎔公司提供仲介借款人服務。李麗君（已判刑確定）為福鎔公司
向福灣公司陳報之特約業務員；劉佳維（原名劉世煥，已判刑確
定）係李麗君之夫，在台中市經營「富聯汽車商行」，從事代辦
汽車貸款業務。乃李麗君、劉佳維與上訴人即被告丙○○（原名
黃從周）共同基於意圖為自己不法所有及行使偽造私文書之概括
犯意，於民國九十年五月下旬，由丙○○向林明忠購買車牌號碼
Ｊ七－八九０八號小客車（已因車禍而嚴重撞損），再與不知情
之被告甲○○、乙○○至「富聯汽車商行」，持甲○○之國民身
分證影本、偽造之甲○○任職於佑乘企業有限公司（下稱佑乘公
司）八十九年度各類所得扣繳暨免扣繳憑單（下稱扣繳憑單），
以甲○○為該小客車之買受人，辦理汽車貸款。劉佳維、李麗君
均明知上開小客車已嚴重撞損，仍由李麗君代為申請貸款，送經
福灣公司徵信後，再由李麗君辦理對保、過戶手續，及辦理動產
抵押設定予福灣公司，使福灣公司、遠東國際商業銀行（下稱遠
東銀行）陷於錯誤，由福灣公司於同月三十一日出具保證書，向
遠東銀行貸得新台幣（下同）四十五萬元，足以生損害於佑乘公
司、福灣公司、遠東銀行及甲○○。(二)丙○○於九十年五月間，
以十八萬元之價格向不知情之被告丁○○購買車牌號碼Ｘ八－二
三一二號小客車（已嚴重撞損）後，再以不知情之張明道為該小
客車之買受人，並以偽造之新程實業股份有限公司（下稱新程公
司）扣繳憑單等資料，交由李麗君、劉佳維辦理貸款，經福灣公
司徵信後，再由李麗君辦理對保手續。復由張明道簽訂動產抵押
契約、動產抵押設定登記申請書，交予魏仲翎辦理過戶手續，並
設定動產抵押權予福灣公司，使福灣公司陷於錯誤，於同月八日
出具保證書，向遠東銀行詐得貸款四十五萬元，由遠東銀行於同
日將上開貸款撥入劉淑娟之帳戶內。(三)丙○○與賴秋煌（已另案
判刑確定）基於共同之犯意聯絡，於九十年十一月七日，以十九
萬元之價格向不知情之魏仲翎購買車牌號碼八Ｊ－三七一七號小
客車乙輛，透過裕融企業股份有限公司（下稱裕融公司）之徵信
對保，由賴秋煌以分期付款動產抵押方式向遠東銀行辦理三十五
萬元之貸款，得手後，即未繳納分期付款，車輛亦不知去向，遠
東銀行、裕融公司始知受騙。(四)丙○○明知已無支付能力，仍承
前不法所有之概括犯意，於九十年十二月間向台中市「金龍汽車
修配廠」承租廠房，再向台中縣烏日鄉「國泰汽車材料行」負責
人林琢松佯購汽車材料，自九十年十二月十七日起至九十一年三
月止，連續交付汽車材料予丙○○，貨款為一萬五千七百五十元
、一萬九千二百四十元、二萬元、四萬七千二百七十元。丙○○
僅交付面額一萬五千七百五十元、一萬九千元之支票二紙充作貨
款，但支票到期均未支付等情。爰撤銷第一審關於丙○○部分之
判決，改判仍論處丙○○連續行使偽造私文書，足以生損害於他
人（累犯）罪刑。並以公訴意旨認乙○○、丁○○及甲○○涉有
刑法第二百十六條、第二百十條行使偽造私文書罪嫌部分，不能
證明其犯罪，因而維持第一審諭知乙○○、丁○○及甲○○無罪
部分之判決，駁回檢察官在第二審之此部分上訴。固非無見。
惟查：(一)原判決認定丙○○於九十年五月間，以十八萬元之價格
向不知情之丁○○購買已嚴重撞損之車牌號碼Ｘ八－二三一二號
小客車等情。理由內並援引丁○○在第一審法院提出之汽車買賣
合約書影本，載明：「雙方議定價格為十八萬元，於合約簽訂時
一次付清……」為其論據（見原審一０一五號判決第五頁第十四
行至第十六行，第十三頁第二行至第七行）。復以丁○○係以十
三萬元購入上開小客車，再以十八萬元售賣予丙○○，扣除稅捐
及介紹費等費用後，利潤僅一萬七千元，尚稱合理，因認丁○○
並未參與犯罪（見原審一０一五號判決第三十八頁第七行至第二
十三行）。但丁○○在偵查中供稱：「Ｘ八－二三一二號車子是
我賣給黃從周（即丙○○）二十八萬，黃從周說他跟張明道是股
東，要用他的名字……這部車是梧棲正順修配廠楊文廣介紹……
過戶在我太太魏仲翎的名下，這部車我向正順以十五萬買加上稅
金共十七萬。」等語；丙○○亦稱：「……我是介紹張明道向丁
○○購買，以二十八萬成交」等語（見四四四二號偵查卷第一二
五頁）。且丁○○在偵查中提出之上開汽車買賣合約書，出賣人
為魏仲翎（丁○○之配偶），買受人為張明道，此與其於第一審
法院提出之汽車買賣合約書影本所載買賣價金十八萬元，買受人
黃從周（見第一審卷第一宗第一五七頁），不相符合。究竟丁○
○買賣上開小客車之價格若干？何以有二份內容不同之買賣合約
書？實情如何，與判斷丁○○是否與丙○○共同犯罪攸關，自應
查明釐清，始足為判決之基礎。(二)證人即乙○○之母廖吳阿桃在
偵查中證稱：「……我只聽到我兒子（乙○○）說他要幫朋友作
擔保，但沒說要我做擔保，我沒有同意說我要做擔保。」「（問
：是否知道你兒子要用你的名字幫別人做擔保？）我不知道。」
「（問：你是否知道你現在是保證人？）不知道。我兒子沒有跟
我說。」「（問：是否同意你兒子幫你刻印？）沒有。」等語（
見四四四二號偵查卷第二六七頁）。證人即福灣公司承辦人陳俊
成證稱：「……我也有用電話詢問二位連帶保證人，我問廖吳阿
桃是否願意連帶保證甲○○的貸款，電話中的廖吳阿桃說她願意
，我不能確定是否真的是廖吳阿桃……」等語（見第一審卷第二
宗第六十三頁）。如果不虛，廖吳阿桃似未同意乙○○以其名義
擔任Ｊ七－八九０八號小客車貸款之連帶保證人，陳俊成以電話
徵信時，亦不能確定受話人是否為廖吳阿桃。乃原判決未深入調
查斟酌，遽謂廖吳阿桃如未同意擔任上開汽車貸款之連帶保證人
，縱提出貸款之申請，亦無法通過徵信，故乙○○於申請貸款之
初，應已取得廖吳阿桃之同意（見原審一０一五號判決第二十四
頁第二十行至第二十八行），自嫌臆斷。(三)原判決謂Ｊ七－八九
０八號小客車因車禍而嚴重撞損，其車頭、車尾已斷成二截，顯
難修復，故於辦理貸款時，應仍處於撞損之狀態，客觀上並無同
型、同年份車輛之同等價值（見原審一０二０號判決第三頁第二
十七行至第四頁第四行）。而經核甲○○於偵查中供稱：「（問
：你先生用你的名義去買車子之事你是否知道？）知道，我也有
對保，貸下來的錢拿去給付買車之價金。」「……我有看過這部
車子，這部車當時是完好的。」等語（見四四四二號偵查卷第六
十四頁、第六十五頁）。Ｊ七－八九０八號小客車既因車禍斷成
二截，顯難修復，於辦理貸款時，仍處於撞損之狀態，倘甲○○
於貸款時看過該車，並親自辦理對保，則能否猶認其未參與丙○
○之犯罪？亦饒有再事探求餘地。檢察官及丙○○上訴意旨分別
指摘原判決違背法令，尚非全無理由，應認原判決關於被告等部
分有撤銷發回更審之原因。原判決不另為無罪諭知之部分，應併
發回之。
據上論結，應依刑事訴訟法第三百九十七條、第四百零一條，判
決如主文。
中    華    民    國  九十五  年    九    月    七    日
                      最高法院刑事第二庭
                          審判長法官  紀  俊  乾
                                法官  黃  正  興
                                法官  陳  東  誥
                                法官  花  滿  堂
                                法官  陳  世  淙
      本件正本證明與原本無異
                                      書  記  官
中    華    民    國  九十五  年    九    月    八    日
                                                      Ｋ


司法院資訊處製作；財團法人民間司法改革基金會備份。
